臺灣高等法院臺南分院刑事裁定　　　　　九十一年度聲再字第四四號　　　 潛
　　　再審聲請人
　　　即受判決人　甲　○　○
右列聲請人因殺人案件，對於最高法院八十八年台上字第五四二二號確定判決，本院
八十八年度上重更（二）字第一一六號中華民國八十八年六月八日所為判決（臺灣臺
南地方法院八十六年度重訴字第一號、臺灣臺南地方法院檢察署八十五年度偵字第七
一一一號），聲請再審，本院裁定如左：
      主      文
再審之聲請駁回。
      理      由
一、聲請意旨略稱：八十八年度上重更（二）字第一一六號判決（下稱原判決）及最
    高法院八十八年度台上字第五四二二號判決（下稱確定判決）判處聲請人死刑，
    惟該判決所引證據有所違誤，致錯認事實，延生誤判結果，而此錯引證據影響聲
    請人有無殺人犯意之確定性，亦影響判決結果，動搖原判決及確定判決所認定之
    事實基礎，茲詳陳理由如後：
(一)就原判決而言，姑且不論被害人等親人之指認筆錄只能作為證明聲請人等之身分
    確認作用，根本無法佐證聲請人有無殺人謀議之犯行，及林天福與勘驗之筆錄、
    現場照片等亦只能證明被害人等之死亡結果係為他殺之部分，僅就相驗屍體證明
    書與解剖鑑定書之證據論之，實有證據上理由矛盾及未盡調查能事遽為判決之違
    誤，致錯認事實。
(二)最高法院檢察署檢察總長亦以：「四、查相驗屍體證明書所載之死亡時間，推定
    為八十四年二月二十八日上午零時前後，惟自八十四年二月二十七日晚上十時許
    ，吳慶男持槍前往茶藝館起，計算路程、時間，至台南縣東山鄉工寮需費時一小
    時，而後謀議二小時，由工寮至高雄縣甲仙鄉○○○道路約費時二小時，如前後
    合計時程，被害人應在二月二十八日凌晨三、四時左右死亡，原判決認定被害人
    之死亡時間已與事實不符。又原判決認定吳慶男等人從東山鄉工寮載人前往高雄
    縣甲仙鄉之前，被告等已在東山鄉工寮另闢一室謀議二小時，如以原判決認定被
    害人之死亡時間為準，回溯推算，被告等在工寮開始謀議殺人之時間應在八十四
    年二月二十七日晚上九時左右，則被告如何能在新營『古洞茶藝館』參與持槍押
    人，同時又在東山鄉工寮謀議殺人？原判決顯有證據上理由矛盾之違法。」云云
    ，據以聲請提起非常上訴之理由。
(三)前揭非常上訴雖遭最高法院以九十一年度台非字第二三號刑事判決駁回聲請，然
    自白需有補強證據，且自白是否與事實相符尚未據原審於審判中調查明晰，乃即
    據為判決基礎，自係違背法令，亦為最高法院二九年上字第三五九號判例所揭示
    ：
(１)準此以觀，前揭非常上訴判決理由已論謂：相驗屍體證明書雖記載被害人於甲仙
    之死亡時間大約在八十四年二月二十八日前後，所謂「大約．．前後」，僅係相
    驗時所為「非肯定之記載，其確實時間尚待偵審機關調查審認」云云，惟查：
    既是尚待調查審認，而原判決竟未予調查，足明原判決即有應於審判期日調查
      證據而未予調查之違法。而被害人等三人究係何時死於甲仙鄉現場，攸關「聲
      請人於二十七日晚間與吳慶男等人在東山鄉工寮進行二小時殺人謀議」之事實
      究竟可不可能存在之疑問，於判決結果至關重大，此亦經檢察總長於前揭非常
      上訴理由四中予以指明，而依法應於審判期日調查之證據未予調查，致適用法
      令違誤，而顯然於判決有影響者，該項確定判決即屬判決違背法令，應有刑事
      訴訟法第四百四十七第一項第一款規定之適用，司法院釋字第一八一號揭有明
      文。是原判決應依法調查審認攸關自白真實性之被害人等死亡之確定時間，竟
      未予調查，於判決顯有影響，自應由再審予以救濟糾正。
    且被害人等三人於甲仙鄉活活被燒死之確定時間既尚待偵審機關調查審認，則
      「聲請人究竟可不可以於二十七日晚間十時之後於東山鄉工寮與吳慶男等人進
      行二小時之殺人謀議？」乙問，自待偵審機關調查審認。易言之，聲請人於警
      訊之自白縱能解釋為承認共謀殺人之自白，其真實性亦尚存疑，而有待進一步
      調查審認，故本案關鍵自白是否符實，既尚未據以原判決於審理中調查明晰，
      乃即據為原判決之基礎，自係違背法令。
    被害人等三人之確實死亡時間若尚待調查確認，則各該死亡鑑識公文書，如法
      醫鑑定報告與相驗屍體證明書等，何以得為「聲請人曾於八十四年二月二十七
      日晚上十時之後，被害人等於甲仙鄉死亡之前，與吳慶男等人在東山鄉工寮會
      商，謀議殺人二小時」之佐證？而自白之補強證據所補強者，雖非以犯罪事實
      之全部為必要，但亦需因被補強證據與自白之相互利用，本於推理作用，在客
      觀上足以使人對該犯罪事實獲得確實之心證者，始足當之，此有最高法院八十
      八年台上字第三四七一號等判決例可資參照，而本於推理作用可知，上開有待
      補強證據可知，上開有待補強證據佐證之犯罪事實就愈不可能為真，亦即上開
      各該死亡鑑定文書就愈不可能成為上開待證自白之補強證據（相對的乃愈可能
      成為自白真實性之否定證據），基此，原判決逕將「未經調查審認究屬自白之
      補強抑或否定之各該死亡鑑定證明書」直接認定為補強證據，卻毫無說明作此
      證據定性之確切理由，從而無從本於推理作用，在客觀上足以使人對該犯罪事
      實獲得確信之心證，自屬判決不備理由暨不適用自白法則之違法。
(２)若以原判決亦列為補強證據之法醫鑑定報告及相驗屍體證明書中所推定之死亡時
    間作為原判決所憑以認定之死亡時間，則原判決必是認定「聲請人與吳慶男等人
    ，於八十四年二月二十七日晚上十時許，於台南縣新營市之古洞茶藝館共同持槍
    挾持被害人等三人上車，車行至東山鄉林安村後山某工寮中，聲請人與吳慶男等
    人闢室會商，謀議二小時後決意殺人，再由吳慶男等人將被害人等載至高雄縣甲
    仙鄉咖啡巷現場，於八十四年二月二十八日零時（即二十七晚上十二時）活活燒
    死於後車行李廂中」，依此事實之認定內容，形式上審查即知絕不可能成立，姑
    不問新營至東山，再由東山至甲仙鄉必須之車程時間，及使吳慶男等人以光速車
    行其間，以被害人等之上開死亡時間回溯二小時，正是八十四年二月二十七日晚
    上七時許，亦即是原判決認定聲請人與吳慶男等人尚在新營市共同持槍夾持被害
    人等之犯罪時間，既然如此，則原判決認定穿插其間之「聲請人與吳慶男等於東
    山鄉工寮中闢室會議謀商二小時」等共謀殺人之犯罪事實，即根本不可能存在，
    蓋聲請人與吳慶男等人絕不可能於二十七日晚上十時許既在新營市持槍押人，又
    同時在東山工寮謀議殺人，若再依經驗法則計入上開三地之車程、時間，則原判
    決之首揭犯罪事實認定，將更形離譜。
(四)綜前所論，最高法院九十一年度台非字第二三號刑事判決，已明白指摘原判決所
    引判決有罪證據之相驗屍體證明書所載死亡時間，僅係相驗時所為非肯定之記載
    ，其確定時間尚待偵審機關調查審認，則原判決對此攸關聲請人有無謀議殺人之
    關鍵，並未加以調查釐清確認，遽引為判決之基礎證據，實有證據上理由矛盾及
    未盡調查能事之違背法令。
二、按再審係對確定判決以認定事實不當為理由之特別救濟程序，於有罪判決確定後
    ，為受判決人利益聲請再審，必其聲請理由，合於刑事訴訟法第四百二十條第一
    項所定情形之一或第四百二十一條有足以影響於判決重要證據漏未審酌者，始得
    為之。倘對確定判決以審判違背法令為理由，請求法院撤銷或變更原確定判決，
    則應循非常上訴救濟。本件聲請人所舉前揭聲請再審之理由（一）、（二）、（
    三）〈１〉、（四），僅係聲請人引用前揭最高法院檢察署之非常上訴理由，而
    指摘原判決有證據上理由矛盾、有應於審判期日調查之證據而未予調查之違法、
    有判決不備理由暨不適用自白法則之違法等情形，其所敘述之理由皆屬判決是否
    違背法令之問題，尚與法定之再審原因無關，衡非再審程序所得加以審究。又聲
    請人於再審意旨（三）〈２〉，則係空言指摘原判決事實認定殊有違誤云云，未
    指出有何符合再審事由之具體事證，無有再審事由。是聲請人所舉聲請再審理由
    ，既無合於刑事訴訟法第四百二十條第一項所定情形之一或第四百二十一條有足
    以影響於判決重要證據漏未審酌者等之事由。揆諸上開說明，聲請人提起本件再
    審之聲請，為無理由，應予駁回。
三、據上論斷，應依刑事訴訟法第四百三十四條第一項，裁定如主文。
中  華  民  國      九十一      年        三        月        六        日
                                臺灣高等法院臺南分院刑事第一庭
                                    審判長法官  茆    臺    雲
                                          法官  李    文福
                                          法官  蔡    長    林
右正本證明與原本無異。
如不服本裁定應於送達後五日內向本院提出抗告狀。
                                    法院書記官  李    培    薇
中  華  民  國      九十一      年        三        月        七        日
